ACORDAO-COMPLETO-2464760

ACÓRDÃO 5947/2021 ATA 11/2021 - SEGUNDA CÂMARA

VISTOS, relatados e discutidos estes autos em que se analisa ato de concessão de aposentadoria deferido pela Universidade Federal de Lavras em benefício do ex-servidor acima nominado.
ACORDAM os Ministros do Tribunal de Contas da União, reunidos em Sessão da 2ª Câmara, ante as razões expostas pelo Relator, e com fulcro nos incisos III e IX do art. 71 da Constituição Federal e nos arts. 1º, inciso V, e 39, inciso II, da Lei 8.443/1992 c/c o art. 259, inciso II, do Regimento Interno/TCU, em:
9.1 considerar ilegal a concessão de aposentadoria em favor do Sr. Marco Antonio Rezende Alvarenga, negando registro ao correspondente ato;
9.2 dispensar o ressarcimento das quantias indevidamente recebidas de boa-fé pelo interessado, consoante o disposto no Enunciado 106 da Súmula da Jurisprudência do TCU;
9.3 determinar à Universidade Federal de Lavras que:
9.3.1. no prazo de 15 (quinze) dias, a contar da ciência desta Deliberação, abstenha-se de realizar pagamentos referentes à parcela indevida da rubrica "opção", sujeitando-se a autoridade administrativa omissa à responsabilidade solidária, nos termos do art. 262, caput, do Regimento Interno/TCU;
9.3.2. dê ciência, no prazo de 15 (quinze) dias, a contar do recebimento da notificação deste Acórdão, do inteiro teor desta Deliberação ao interessado constante do subitem 9.1 retro, encaminhando a este Tribunal, no prazo de 30 (trinta) dias, comprovante da referida ciência;
9.3.3. alerte o interessado de que o efeito suspensivo proveniente da interposição de possíveis recursos perante o TCU não o exime da devolução dos valores percebidos indevidamente após a respectiva notificação, caso os recursos não sejam providos;
9.4. esclarecer ao órgão de origem que o novo ato de concessão a ser emitido deve:
9.4.1. estar livre da irregularidade indicada neste processo (pagamento da vantagem "opção") ; e
9.4.2. ser submetido a este Tribunal, nos termos da IN/TCU 78/2018.

Ato de concessão de aposentadoria deferido pela Universidade Federal de Lavras em benefício do ex-servidor acima nominado.

Segunda Câmara

Universidade Federal de Lavras.

3.Interessado: Marco Antonio Rezende Alvarenga (XXX.453.426-XX).

13.1. Ministros presentes: Bruno Dantas (Presidente), Augusto Nardes, Aroldo Cedraz e Raimundo Carreiro.
13.2. Ministros-Substitutos presentes: Marcos Bemquerer Costa (Relator) e André Luís de Carvalho.

MARCO ANTONIO REZENDE ALVARENGA

MARCOS BEMQUERER

Trata-se do ato de concessão de aposentadoria deferido pela Universidade Federal de Lavras em benefício do Sr. Marco Antonio Rezende Alvarenga, que ocupou o cargo de Professor do Magistério Superior naquela autarquia.
2.	A Secretaria de Fiscalização de Integridade de Atos e Pagamentos de Pessoal e de Benefícios Sociais - Sefip analisou o processo, concluindo haver irregularidade na concessão constante destes autos, nos termos da instrução inserta à peça 5, assim vazada: 
"EXAME TÉCNICO
Procedimentos aplicados
3. Os procedimentos para exame, apreciação e registro de atos de pessoal encontram-se estabelecidos na Instrução Normativa/TCU 78/2018 e na Resolução/TCU 206/2007. Essas normas dispõem que os atos de pessoal disponibilizados por meio do e-Pessoal devem ser submetidos previamente a críticas automatizadas, com base em parâmetros predefinidos.
4. As críticas das informações cadastradas na etapa de coleta do ato foram elaboradas e validadas levando-se em conta as peculiaridades de cada ato. Os itens verificados nessa etapa são inerentes a dados cadastrais, fundamentos legais, mapa de tempo, ficha financeira, assim como eventuais ocorrências de acumulação. Trata-se de verificações abrangentes, minuciosas e precisas e sem a necessidade de ação humana e, portanto, menos suscetíveis a falhas. As críticas aplicadas estão discriminadas no sistema, no Menu e-Pessoal, opção 'Crítica', que podem ser acessadas mediante concessão de perfil específico a servidores do TCU responsáveis pela análise.
5. Além das críticas automatizadas, há verificação humana adicional no caso de haver alertas do sistema ou informações não formatadas, como esclarecimentos do gestor ou do controle interno.  
6. As críticas também consideram os registros do Sistema Integrado de Administração de Recursos Humanos (Siape) . O Siape disponibiliza informações atualizadas sobre as parcelas que integram os proventos, diferentemente, portanto, do e-Pessoal, que informa as parcelas no momento do registro do ato. 
7. Essa confrontação com o Siape fornece uma visão atual e verdadeira da situação, o que permite descaracterizar irregularidades e inconsistências que, embora constantes do e-Pessoal, já foram corrigidas.
8. As verificações detectadas nos atos encontram-se discriminadas na aba de pendências de cada ato no sistema e-Pessoal, bem como nos espelhos dos atos contemplados por esta instrução.
Exame das Constatações
9. Ato: 45609/2019 - Interessado: MARCO ANTONIO REZENDE ALVARENGA - CPF: XXX.453.426-XX
9.1. Parecer do Controle Interno: considerar o ato legal.
9.2. Constatações e análises: 
9.2.1. Houve o registro de pelo menos uma rubrica com 'Denominação para análise pelo TCU = Vantagem de caráter pessoal' (00543 - CARGO DE DIREÇÃO CD/APOSENT (Vantagem de caráter pessoal - Incorporação de opção de função) - R$ 2.541,84) .
a. Justificativa do Gestor de Pessoal: não há. Verificação efetuada no âmbito do TCU.
b. Análise do Controle Interno: não há. Verificação efetuada no âmbito do TCU.
c. Análise da Equipe Técnica:
	Concessão da vantagem de opção de que trata o art. 2º da Lei 8.911/1994, o que proporcionou acréscimo aos proventos de aposentadoria em relação à última remuneração da atividade, assim como em virtude de não haver incidência de contribuição previdenciária na atividade, resultando em descumprimento do disposto no art. 40, caput e § 2º, da Constituição Federal, com redação dada pela Emenda Constitucional 20/1998.
9.2.2. Houve o registro de pelo menos uma rubrica com 'Denominação para análise pelo TCU = Vantagem de caráter pessoal' (82107 - VPNI ART.62-A LEI 8112/90 - AP (Vantagem de caráter pessoal - VPNI art. 62-A Lei 8.112/90) - R$ 1.198,04) .
a. Justificativa do Gestor de Pessoal: não há. Verificação efetuada no âmbito do TCU.
b. Análise do Controle Interno: não há. Verificação efetuada no âmbito do TCU.
c. Análise da Equipe Técnica:
	A concessão da vantagem de 'quintos' ou 'décimos' está em consonância com a jurisprudência deste Tribunal e os critérios das Leis 8.911/1994 e 9.624/1998 (os períodos anteriores a 8/4/1998 são suficientes para a incorporação da vantagem de quintos) .
9.2.3. Há categoria de tempo de contribuição 'Outros - de 17/02/1967 a 19/11/1967' que depende de análise manual.
	a. Justificativa do Gestor de Pessoal: não há. Verificação efetuada no âmbito do TCU.
	b. Análise do Controle Interno: não há. Verificação efetuada no âmbito do TCU.
	c. Análise da Equipe Técnica:
	Constatou-se, na Aba Mapa de Tempo, a inclusão do período de contribuição 'Outros'. Ademais, verificou-se que este tempo averbado é irrelevante em relação ao tempo de contribuição utilizado para que o interessado adquirisse o direito de se aposentar pelo fundamento legal descrito no ato. Assim, o tempo de contribuição 'Outros' informado no Formulário não interfere na apreciação pela legalidade do ato deste processo.
9.3. O detalhamento da inconsistência acima elencada encontra-se no anexo II dessa instrução. 
9.4. Encaminhamento do ato: 
9.4.1. Considerar ILEGAL e recusar registro do ato de aposentadoria de MARCO ANTONIO REZENDE ALVARENGA do quadro de pessoal do órgão/entidade Universidade Federal de Lavras, com base nos arts. 71, inciso III, da Constituição Federal, 1º, inciso V, e 39, inciso II, da Lei 8.443/1992 e 260, § 1º, do Regimento Interno/TCU.
 (...) 
CONCLUSÃO
10. A abrangência e a profundidade das verificações levadas a efeito fundamentam convicção de que o ato 45609/2019 pode ser apreciado pela ilegalidade, em razão da irregularidade apontada no item Exame das Constatações desta instrução, que representa afronta à legislação e à jurisprudência de referência.
13. O aludido ato deu entrada neste Tribunal há menos de cinco anos, não sendo aplicável, portanto, o procedimento de contraditório e ampla defesa determinado pelo Acórdão 587/2011-TCU-Plenário."
3.	Em vista da análise empreendida, a unidade técnica propôs ao Tribunal (peças 5 e 6) considerar ilegal a concessão de aposentadoria e negar registro ao correspondente ato, com fundamento nos arts. 71, inciso III, da Constituição Federal, 1º, inciso V, e 39, inciso II, da Lei 8.443/1992 e 260, caput, do Regimento Interno/TCU, bem como dispensar a devolução dos valores indevidamente recebidos de boa-fé pelo interessado, com base no enunciado da Súmula de Jurisprudência do TCU 106, e determinar ao órgão de origem que:
	a) faça cessar o pagamento da vantagem "opção" decorrente do ato impugnado;
	b) encaminhe ao Tribunal novo ato livre da irregularidade indicada neste processo; e 
	c) informe ao interessado o acórdão que for proferido, alertando-o de que o efeito suspensivo proveniente de eventual interposição de recurso junto ao TCU não o exime da devolução dos valores indevidamente percebidos após a notificação, em caso de não provimento do recurso.
4.	O Ministério Público de Contas, representado pela Procuradora-Geral Cristina Machado da Costa e Silva, alinhou-se ao encaminhamento sugerido pela unidade especializada (peça 7) .
	É o Relatório.

não há.

Procuradora-Geral Cristina Machado da Costa e Silva.

PESSOAL. APOSENTADORIA. RECEBIMENTO DE PROVENTOS EM VALOR SUPERIOR À REMUNERAÇÃO DO CARGO EFETIVO. VEDAÇÃO CONSTITUCIONAL EXPRESSA. PRECEDENTES DESTE TRIBUNAL. ILEGALIDADE DO ATO. RECUSA DO CORRESPONDENTE REGISTRO. DETERMINAÇÕES AO ÓRGÃO DE ORIGEM.

APOSENTADORIA (APOS)

Secretaria de Fiscalização de Integridade de Atos e Pagamentos de Pessoal e de Benefícios Sociais - Sefip.

Em apreciação ato de concessão de aposentadoria deferido pela Universidade Federal de Lavras em benefício do Sr. Marco Antonio Rezende Alvarenga, que ocupou o cargo de Professor do Magistério Superior naquela autarquia.
2.	A concessão em análise ocorreu na modalidade voluntária, com proventos integrais, calculados com base na última remuneração do cargo em que se deu a inativação, nos termos do art. 3º da Emenda Constitucional (EC) 47/2005.
3.	As informações constantes do processo indicam que o interessado implementou o requisito para se inativar, uma vez que tinha idade, tempo de contribuição, de serviço público, de carreira e de cargo requeridos pelo fundamento concessório.
4.	Submetido o ato a críticas automatizadas, a Secretaria de Fiscalização de Integridade de Atos e Pagamentos de Pessoal e de Benefícios Sociais - Sefip detectou a existência das rubricas "opção" e "quintos/décimos", esta transformada em Vantagem Pessoal Nominalmente Identificada - VPNI pelo art. 62-A da Lei 8.112/1990. Identificou-se, em crítica manual, a existência de período laborado no então Ministério da Guerra, entre 17/02/1967 e 19/11/1967.
5.	Acerca da "opção" de que trata o art. 2º da Lei 8.911/1994, a Secretaria especializada evidenciou que o pagamento dessa vantagem proporcionou acréscimo aos proventos de aposentadoria em relação à última remuneração contributiva da atividade, o que estaria em desacordo com o disposto no art. 40, caput e § 2º, da Constituição Federal, com a redação conferida pela EC 20/1998.
6.	Quanto à vantagem de "quintos" e ao período trabalhado no então Ministério da Guerra, registrou a unidade técnica que a aludida incorporação, bem como a contagem do tempo de serviço, estão em consonância com a jurisprudência deste Tribunal, não havendo, portanto, qualquer ilegalidade nessas questões. 
7.	Em vista da inconsistência na incorporação de "opção", os pareceres exarados nos autos pela Sefip (peças 5 e 6) e pelo Ministério Público junto ao TCU (peça 7) são convergentes no sentido da ilegalidade do ato e da negativa do correspondente registro, proposta que, desde logo, acolho integralmente. 
ii
8.	A respeito do quesito "opção" de que cuida o art. 2º da Lei 8.911/1994, reproduzo o art. 40, caput e § 2º, da Constituição Federal, com a redação dada pela EC 20/1998, para melhor compreensão da matéria:
"Art. 40 - Aos servidores titulares de cargos efetivos da União, dos Estados, do Distrito Federal e dos Municípios, incluídas suas autarquias e fundações, é assegurado regime de previdência de caráter contributivo, observados critérios que preservem o equilíbrio financeiro e atuarial e o disposto neste artigo. (Redação dada pela Emenda Constitucional nº 20, de 15/12/98) 
 (...) 
§ 2º Os proventos de aposentadoria e as pensões, por ocasião de sua concessão, não poderão exceder a remuneração do respectivo servidor, no cargo efetivo em que se deu a aposentadoria ou que serviu de referência para a concessão da pensão. (Redação dada pela Emenda Constitucional nº 20, de 1998) ."
9.	Percebe-se que a EC 20/1998 traz o regime atuarial e contributivo, reconfigurando o modelo previdenciário do país. Entre as diversas regras que compõem o plexo normativo que concretiza o precitado modelo, consta a proibição dirigida ao servidor inativo de perceber proventos em montante superior ao correspondente à sua remuneração no cargo efetivo em que se deu a aposentadoria.
10.	Noutras palavras, após a edição da EC 20/98, eliminou-se a hipótese de o aposentado, em face do regime atuarial e contributivo previdenciário, receber proventos em valores acima da quantia remuneratória do cargo efetivo.
11.	No caso ora examinado, como verificou a Sefip, a incorporação da rubrica "opção" aos proventos do interessado extrapolou o limite em questão previsto na Constituição Federal. 
12.	Nessas situações, a jurisprudência do TCU tem impugnado as concessões de aposentadoria e pensões que afrontam a norma de proibição disciplinada pelo art. 40, caput e § 2º, da Constituição Federal, especialmente quando o servidor atende aos requisitos para aposentadoria somente após a edição da EC 20/1998, consoante o voto condutor do Acórdão 1599/2019-TCU-Plenário (rel. min. Benjamin Zymler) :
"8. De fato, o servidor implementou os requisitos para aposentadoria apenas em 2015, mediante aplicação da regra prevista no art. 2º da EC 47/2005 (redução de um ano de idade para cada ano excedente de contribuição) .
9. Veja-se que nem mesmo mediante contribuição, o valor dos proventos, calculados com base na Lei 10.887/2004, pode superar, no momento da concessão, o valor da última remuneração. Ou seja, os proventos, calculados com base na média da remuneração que serviu de base para as contribuições previdenciárias, não podem superar a remuneração do servidor no cargo no qual se dá a aposentação. Com mais razão ainda é indevido o acréscimo de parcela aos proventos sobre a qual não incidiu contribuição previdenciária. 
10. Portanto indevido o pagamento da parcela 'opção', por violar o § 2º do art. 40 da CF, transcrito.".
13.	Ao acolher a tese do relator, o Plenário decidiu: 
"9.4. firmar entendimento de que é vedado o pagamento das vantagens oriundas do art. 193 da Lei 8.112/1990, inclusive o pagamento parcial da remuneração do cargo em comissão ('opção') , aos servidores que implementaram os requisitos de aposentadoria após 16/12/1998, data de publicação da Emenda Constitucional 20, que limitou o valor dos proventos à remuneração do cargo efetivo no qual se deu a aposentadoria."
14.	Nessa mesma linha, a 2ª Câmara do Tribunal, mediante o Acordão 8.186/2019 (rel. min. Aroldo Cedraz) , considerou ilegal a concessão de aposentadoria, invocando os seguintes fundamentos que extraio do voto que impulsionou o precitado decisum:
"4. Em análise mais detida, a unidade técnica apontou que, quanto à opção contida no art. 2º da Lei 8.911/1994, por consistir em vantagem que proporciona acréscimo aos proventos de aposentadoria em relação à última remuneração contributiva da atividade, sua concessão é indevida por descumprir o disposto no art. 40, caput e § 2º, da Constituição Federal, com redação dada pela Emenda Constitucional 20/1998.
 (...) 
7. Acolho o parecer da unidade técnica especializada, cujos fundamentos incorporo como minhas razões de decidir."
15.	Compulsando o ato concessório em exame, verifico que o ex-servidor somente implementou os requisitos para aposentadoria após a edição da EC 20/1998, razão pela qual não pode receber proventos em valores superiores à remuneração do cargo efetivo, sob pena de infringir o comando expresso do art. 40, caput e § 2º, da Constituição Federal. 
16.	Nesse contexto, cabe considerar ilegal a concessão de aposentadoria em benefício do Sr. Marco Antonio Rezende Alvarenga e negar registro ao correspondente ato, aplicando-se a orientação fixada no verbete da Súmula/TCU 106 às parcelas indevidamente recebidas de boa-fé a título de "opção" pelo interessado. 
17. 	Outrossim, de conformidade com o art. 262 do Regimento Interno/TCU, importa determinar à entidade de origem que faça cessar o pagamento referente à rubrica "opção", sob pena de responsabilidade solidária da autoridade administrativa omissa. 
18.	Deve-se igualmente determinar à Universidade Federal de Lavras que comunique o interessado sobre a deliberação do Tribunal, alertando-o de que o efeito suspensivo proveniente da interposição de eventuais recursos não o exime da devolução dos valores percebidos indevidamente após a notificação, caso esses recursos não sejam providos. Após, devem ser remetidos ao Tribunal documentos comprobatórios de que o inativo foi cientificado da deliberação desta Corte.
19.	Por fim, deve-se esclarecer à entidade de origem que o novo ato de concessão a ser emitido deve estar livre da irregularidade referente à "opção", abordada alhures. 
	Ante o exposto, manifesto-me por que seja adotada a deliberação que ora submeto a este Colegiado.
 	
TCU, Sala das Sessões, em 13 de abril de 2021.
MARCOS BEMQUERER COSTA
Relator